ACORDAO-COMPLETO-2521440

ACÓRDÃO 2947/2021 ATA 48/2021 - PLENÁRIO

VISTOS, relatados e discutidos estes autos de monitoramento das recomendações proferidas por meio do Acórdão 1745/2020-TCU-Plenário, que deliberou acerca de relatório de auditoria operacional realizado nos autos do TC Processo 004.682/2019-0, em cumprimento aos Acórdãos 3.608/2014 e 1.273/2015, ambos do Plenário, para avaliar a aderência da atividade de auditoria interna dos órgãos do Poder Judiciário aos padrões e normas internacionais;
ACORDAM os Ministros do Tribunal de Contas da União, reunidos em sessão do Plenário, ante as razões expostas pelo Relator em:
9.1. considerar que o trabalho cumpriu o objetivo para o qual foi constituído;
9.2. com fulcro no art. 9º, inciso I, c/c art. 6º, II, da Resolução-TCU 315/2020, dar ciência ao Tribunal Regional Federal da 1ª Região, em especial à sua Comissão Permanente de Regimento Interno, que há necessidade de aperfeiçoamento da Proposta TRF-1-Secau-11372498-para que se alinhe à recomendação contida no subitem 9.1.5.1 do Acórdão 1745/2020-TCU-Plenário, e, em especial, ao disposto na regulamentação prevista no art. 6º, § 3º, da Resolução do CJF 676/2020 c/c o art. 6º, §2º, da Resolução CNJ 308/2020, no que se refere à aprovação de plano de auditoria e destituição do dirigente da unidade de auditoria interna;
9.3. determinar a juntada de cópia desta deliberação ao TC Processo 017.881/2020-0, que trata de produção de conhecimento para subsidiar futuros trabalhos acerca da convergência das resoluções do CNJ 308/2020 e 309/2020 aos padrões internacionais e sobre a aderência dos órgãos do Poder Judiciário da União a esses normativos;
9.4. dar ciência desta deliberação ao Superior Tribunal de Justiça; ao Supremo Tribunal Federal; ao Tribunal Regional Eleitoral do Distrito Federal; ao Tribunal Regional Federal da 1ª Região, ao Conselho Nacional de Justiça e ao Conselho da Justiça Federal;
9.5. apensar estes autos ao TC Processo 004.682/2019-0.

Monitoramento de acórdão relativo à auditoria realizada com o objetivo de avaliar a aderência da atividade de auditoria interna dos órgãos do Poder Judiciário aos padrões e normas internacionais.

Superior Tribunal de Justiça; Supremo Tribunal Federal; Tribunal Regional Eleitoral do Distrito Federal; Tribunal Regional Federal da 1ª Região.

3. Interessados/Responsáveis: não há.

13.1. Ministros presentes: Bruno Dantas (na Presidência), Walton Alencar Rodrigues (Relator), Benjamin Zymler, Augusto Nardes, Aroldo Cedraz, Raimundo Carreiro, Vital do Rêgo e Jorge Oliveira.
13.2. Ministros-Substitutos presentes: Augusto Sherman Cavalcanti, Marcos Bemquerer Costa e Weder de Oliveira.

WALTON ALENCAR RODRIGUES

Adoto, como relatório, a instrução da Secretaria de Controle Externo da Administração do Estado, peça 24, cuja proposta de encaminhamento contou com a anuência dos respectivos dirigentes, peças 25 e 26.
Transcrevo a instrução a seguir, in verbis:
"INTRODUÇÃO
1.	Trata-se de informações acerca do atendimento de recomendações proferidas por meio do Acórdão 1745/2020-TCU-Plenário, de 08/07/2020, de relatoria do Ministro Walton Alencar Rodrigues, que deliberou acerca de relatório de auditoria realizado em cumprimento aos Acórdãos 3.608/2014 e 1.273/2015, ambos do Plenário, para avaliar a aderência da atividade de auditoria interna dos órgãos do Poder Judiciário aos padrões e normas internacionais, com os seguintes dispositivos:
9.1. com fundamento no art. 250, inciso III, do Regimento Interno do TCU, recomendar:
9.1.1. ao Supremo Tribunal Federal que:
9.1.1.1. aprove, se ainda não o fez e com a brevidade que a situação requer, a minuta do estatuto de auditoria interna, uma vez que a convergência das normas internas às normas internacionais de auditoria contribui para aumento da efetividade da auditoria interna na missão de avaliar e melhorar os processos de gerenciamento de riscos, controles e governança do STF;
9.1.1.2. institua duplo reporte da AUDI-STF - administrativo ao Presidente do Tribunal e funcional a uma unidade ou colegiado superior de governança, não subordinado ao Presidente - com vistas a conferir maior grau de independência à atividade de auditoria interna, nos moldes preconizados nas normas e padrões internacionais, de forma a evitar que a instância que aprova o Plano de Auditoria e que nomeia o chefe da Auditoria seja a mesma que terá sua gestão avaliada;
9.1.2. à Auditoria Interna do Supremo Tribunal Federal que:
9.1.2.1. elabore e publique Manual do Planejamento Anual de Atividades da Auditoria Interna, Manual de Auditoria e Manual de Consultoria, a fim de orientar a execução da atividade de auditoria interna e convergir com o IPPF 2040;
9.1.2.2. desenvolva e aplique, em conjunto com a Unidade de Gestão de Pessoas do STF, política de desenvolvimento profissional para os servidores da AUDI-STF;
9.1.2.3. institua o Programa de Avaliação da Qualidade da Auditoria Interna, conforme IPPF 1300;
9.1.3. ao Superior Tribunal de Justiça que:
9.1.3.1. aprove, com a brevidade que a situação requer, a minuta do estatuto de auditoria interna, observando a necessidade de acréscimo de disposição relativa aos princípios fundamentais, uma vez que a convergência das normas internas às normas internacionais de auditoria contribui para aumento da efetividade da auditoria interna na missão de avaliar e melhorar os processos de gerenciamento de riscos, controles e governança do STJ;
9.1.3.2. institua duplo reporte da AUD-STJ - administrativo ao Presidente do Tribunal e funcional a uma unidade ou colegiado superior de governança, não subordinado ao Presidente - com vistas a conferir maior grau de independência à atividade de auditoria interna, nos moldes preconizados nas normas e padrões internacionais, a fim de evitar que a instância que aprova o Plano de Auditoria e que nomeia o chefe da Auditoria seja a mesma que terá sua gestão avaliada;
9.1.4. à Auditoria Interna do Superior Tribunal de Justiça que:
9.1.4.1. revise a missão da auditoria interna para que seja incluída a perspectiva da agregação de valor em regulamento perene, a exemplo do Manual de Organização do Superior Tribunal de Justiça;
9.1.4.2. aprove e publique a minuta de Código de Ética do Auditor Interno do STJ;
9.1.4.3. promova, no próximo ciclo de revisão de seu plano diretor, o alinhamento desse plano com o plano estratégico do STJ;
9.1.5. ao Tribunal Regional Federal da 1ª Região que:
9.1.5.1. institua duplo reporte da Secau - administrativo ao Presidente do Tribunal e funcional a uma unidade ou colegiado superior de governança, não subordinado ao Presidente - com vistas a conferir maior grau de independência à atividade de auditoria interna, nos moldes preconizados nas normas e padrões internacionais, a fim de evitar que a instância que aprova o Plano de Auditoria e que nomeia o chefe da Auditoria seja a mesma que terá sua gestão avaliada;
9.1.5.2. fixe requisitos mínimos de qualificação e habilitação para o exercício de cargo em comissão na Secau;
9.1.6. à Unidade de Auditoria Interna do TRF1 que:
9.1.6.1. elabore e aprove código de ética específico para os auditores internos, dada a natureza de sua atividade e os imperativos de objetividade e independência;
9.1.6.2. elabore e aplique, em conjunto com a Secretaria de Gestão de Pessoas do Tribunal, o mapa de competências para orientar os planos anuais de capacitação futuros;
9.1.6.3. elabore e aplique metodologia de avaliação do controle de qualidade e implementação da avaliação de qualidade dos trabalhos;
9.1.7. ao Tribunal Regional Eleitoral do Distrito Federal que:
9.1.7.1. aprove, com a brevidade que a situação requer, a minuta do Estatuto de Auditoria Interna proposto pela Coordenação de Controle Interno (COCI) , e eventuais alterações advindas deste relatório de auditoria, considerando que a convergência das normas internas às normas internacionais de auditoria contribui para aumento da efetividade da auditoria interna na missão de avaliar e melhorar os processos de gerenciamento de riscos, controles e governança do TRE-DF;
9.1.7.2. institua duplo reporte da COCI - administrativo ao Presidente do Tribunal e funcional a uma unidade ou colegiado superior de governança, não subordinado ao Presidente - com vistas a conferir maior grau de independência à atividade de auditoria interna, nos moldes preconizados nas normas e padrões internacionais, a fim de evitar que a instância que aprova o Plano de Auditoria e que nomeia o chefe da Auditoria seja a mesma que terá sua gestão avaliada;
9.1.7.3. fixe a exigência de requisitos mínimos de qualificação e habilitação da liderança da COCI/TRE-DF;
9.1.8. ao Conselho Nacional de Justiça que dê conhecimento deste trabalho aos tribunais e conselhos judiciários do âmbito federal, para que aprimorem, no que couber, a atuação das respectivas auditorias internas, adequando sua atuação e funcionamento aos padrões internacionais de auditoria interna estabelecidos pela Estrutura Internacional de Práticas Profissionais (International Professional Practices Framework - IPPF) do Institute of Internal Auditors (IIA) ; implementando avaliações da qualidade dos trabalhos de auditoria desenvolvidos; e estabelecendo programas de aprimoramento das competências técnicas dos seus auditores, em decorrência dos ganhos de independência, qualidade e objetividade proporcionados por tais práticas;
9.2. dar ciência ao Supremo Tribunal Federal, ao Superior Tribunal de Justiça, ao Tribunal Regional Federal da 1ª Região e ao Tribunal Regional Eleitoral do Distrito Federal que a extensão dos trabalhos de auditoria interna abrange a gestão não apenas de órgãos administrativos mas também a gestão de órgãos jurisdicionais no Poder Judiciário, em especial para avaliar e melhorar a eficácia dos processos de gerenciamento de riscos, controle e governança na aplicação de recursos públicos em operações para o alcance dos objetivos destes órgãos jurisdicionais, a exemplo do ocorrido no TJDFT;
9.3. dar ciência ao Conselho Nacional de Justiça, das boas práticas encontradas nesta fiscalização acerca de trabalhos realizados pelas Auditorias Internas do STF e do STJ e da possibilidade de a Auditoria Interna contribuir para a avaliação e melhora dos processos de gerenciamento de riscos, controle e governança dos tribunais, notadamente na gestão de processos finalísticos, a exemplo da gestão de depósitos judiciais, como ocorrido no TJDFT;
9.4. dar ciência desta deliberação aos mencionados Tribunais e as unidades de auditoria interna do Conselho Nacional de Justiça, Conselho da Justiça Federal, Tribunal Superior Eleitoral;
2.	Registre-se o esclarecimento do art. 11 da Resolução-TCU 315, de 22/4/2020, no sentido de que as recomendações devem contribuir para o aperfeiçoamento da gestão e dos programas e ações de governo, em termos de economicidade, eficiência e efetividade, cabendo à unidade jurisdicionada avaliar a conveniência e a oportunidade de implementá-las. 
3.	Assim, considerando o referido protagonismo dos administradores no aperfeiçoamento da gestão pública diante das recomendações proferidas pelo acórdão monitorado, passa-se à análise das informações prestadas sobre as providências adotadas pelo STF (peças 19 e 20) , TRF1 (peças 5, 6, 9, 10, 12, 13, 14, 15, 17, 18) , TRE-DF (peças 21, 22 e 23) , Conselho da Justiça Federal - CJF (peças 8 e 11) e Conselho Nacional de Justiça - CNJ (peças 7) . O STJ não encaminhou informações a esse respeito.
DA ANÁLISE DAS INFORMAÇÕES PRESTADAS
Recomendações 9.1.1.1, 9.1.1.2, 9.1.2.1, 9.1.2.2 e 9.1.2.3 (STF e Auditoria Interna do STF) 
4.	As recomendações 9.1.1.1 e 9.1.1.2 foram proferidas ao STF e as 9.1.2.1 a 9.1.2.3 à Auditoria Interna do STF. As informações encaminhadas pelo STF a esta Corte de Contas é de concordância com tais recomendações e que todas elas se encontram em implementação ou previstas em plano de ação da unidade competente para sua implementação até o final do exercício de 2022.
5.	O Diretor Geral do STF, por meio do Ofício 1528756/GDG (peça 19) , encaminhou a manifestação da Auditoria Interna sobre as providências em andamento para cumprimento do referido Acórdão. E a Auditoria Interna, por sua vez, mediante o Despacho 1526796/2021 (peça 20) , registrou  que concorda plenamente com todas as recomendações proferido pelo TCU.
6.	 Para o item 9.1.1.1, a Auditoria Interna informou que o estatuto da auditoria interna encontra-se em revisão para ser aprovado, tendo em vista principalmente a necessidade de ajuste para atender à recomendação ao "duplo reporte da Auditoria Interna - administrativo ao Presidente e funcional a uma unidade ou colegiado superior de governança não subordinado ao Presidente". Aponta que o STF não possui uma unidade ou colegiado superior de governança não subordinada ao Presidente. O seu Plenário seria o que mais se aproximaria de uma instância de governança máxima do órgão, mas que seus trabalhos são conduzidos pelo Ministro-Presidente. Assim, conforme a organização e funcionamento atual do STF, a Auditoria Interna estaria reportando administrativa e funcionalmente ao Presidente desse Tribunal.
7.	Nesse sentido, a Auditoria Interna do STF está realizando consultoria com objetivo de auxiliar a alta administração na definição de modelo de governança corporativa aplicável a esse Tribunal, o que poderá contribuir na criação de "unidade ou colegiado superior de governança não subordinada ao Presidente". A Assessoria de Apoio à Governança e Conformidade do Diretor-Geral trabalha em projeto congênere. E que, portanto, considera recomendável que qualquer decisão sobre alteração do reporte funcional da Auditoria Interna, a que se refere o item 9.1.1.2, aguarde a conclusão da consultoria em andamento.
8.	Dito isso, a Auditoria Interna assevera que para cumprir imediatamente a recomendação 9.1.1.1. (aprovar o estatuto de Auditoria Interna) , um caminho possível seria levar para a aprovação o estatuto, mantendo-se o reporte administrativo e funcional ao Presidente, tal como é hoje, até que a maturidade do Tribunal em matéria de estrutura de governança evolua para um modelo que contemple uma "unidade ou colegiado superior de governança, não subordinado ao Presidente" como corretamente, e embasado nas melhores práticas, recomenda o TCU.
9.	Relativamente às recomendações constantes dos itens 9.1.2.1, 9.1.2.2 e 9.1.2.3, a Auditoria interna, no referido despacho (peça 20) , assim se manifestou:
Quanto à recomendação 9.1.2.1., a Auditoria Interna informa que:
- O Manual de Planejamento Anual iniciará a revisão da minuta do documento no segundo semestre de 2021 e a provável data de conclusão é o primeiro semestre de 2022.
- O Manual de Auditoria está em fase final de revisão e será concluído no primeiro semestre deste exercício.
- O Manual de Consultoria terá a sua confecção iniciada após o término da primeira consultoria realizada pela Auditoria Interna, já citada neste despacho; nesta consultoria estão sendo utilizados os procedimentos e técnicas de auditoria previstos no "Manual de Orientações Técnicas da Atividade de Auditoria Interna - Governo do Poder Executivo Federal - Ministério da Transparência e Controladoria-Geral da União" no item "1.2 CONSULTORIA"; a intenção é adaptar o manual da CGU à realidade do STF; a provável data de conclusão do manual é no segundo semestre de 2022.
Quanto à recomendação 9.1.2.2., a Auditoria Interna informa que há um projeto iniciado no segundo semestre de 2020 para a elaboração do Programa de Desenvolvimento de Competências da AUDI. A continuação desse projeto está prevista no Plano Anual de Atividades da Auditoria Interna de 2021 no período de junho a dezembro com previsão de conclusão no primeiro semestre de 2022.
Quanto à recomendação 9.1.2.3. a Auditoria Interna informa que a elaboração do Programa de Gestão e Melhoria da Qualidade está em fase final de revisão. Essa revisão será concluída ainda no primeiro semestre de 2021. 
10.	Dessa forma, o STF, bem como sua unidade de auditoria interna, está adotando as providências para oportunamente atender as recomendações presentes nos itens 9.1.1.1, 9.1.1.2, 9.1.2.1, 9.1.2.2 e 9.1.2.3.
Recomendações 9.1.5.1, 9.1.5.2, 9.1.6.1, 9.1.6.2 e 9.1.6.3 (TRF1 e Auditoria Interna do TRF1) 
11.	O Presidente do TRF1, por meio do Ofício Presi 11885886 (peça 5) , encaminhou a Informação TRF1-Secau 11885510 (peça 6) , emitida por sua Secretaria de Auditoria Interna, acompanhadas documentos nela indicados.
12.	Para o item 9.1.5.1, que, em resumo, recomenda o duplo reporte da unidade de auditoria interna a fim de evitar que a instância que aprova o Plano de Auditoria e que nomeia o chefe da Auditoria seja a mesma que terá sua gestão avaliada, a Secau informou (peça 6) que, com base nas disposições da citada Resolução editada pelo Conselho da Justiça Federal- CJF, enviou à Presidência proposta de alteração do regimento interno deste Tribunal, com vistas a incluir competências para o Conselho de Administração, em atendimento ao disposto no art. 5º, § 2º, da Resolução CNJ 308/2020, ao art. 5º Resolução CJF 676, de 23/11/2020, e, ainda, à recomendação do TCU estabelecida no subitem 9.1.5.1, parte final. A proposta foi encaminhada pela Presidência do TRF 1ª Região à Comissão Permanente de Regimento Interno da Corte para conhecimento e manifestação, em 23/10/2020. Aguarda-se a deliberação da mencionada comissão com vistas à alteração regimental.
13.	Verifica-se que a proposta de alteração do art. 21 do regimento interno do TRF1 (peça 9) pretende atribuir ao Presidente do Tribunal a aprovação do plano de auditoria de longo prazo, o plano anual de auditoria e relatório de atividades de auditoria interna. Essa proposta parece desconforme com a recomendação do item 9.1.5.1, pois a autoridade que aprovaria o plano de auditoria e o relatório da auditoria é a mesma que terá sua gestão avaliada pela auditoria.
14.	Essa proposta de alteração do mesmo art. 21 apresenta redação que parece atribuir ao Presidente do TRF1 o poder para destituir o dirigente da unidade de auditoria interna sem a prévia aprovação do Conselho de Administração, o qual figuraria como instância homologadora desse ato de destituição praticado pelo Presidente, conforme proposta de alteração do art. 75, inciso IX, desse regimento interno. Tais redações das propostas de alteração dos arts. 21 e 75 do regimento interno do TRF1 (peça 9) carecem de aperfeiçoamento para que se expresse claramente o dispositivo previsto no art. 6º, § 3º, da Resolução do CJF 676/2020:
§ 3º A destituição de dirigente da unidade de Auditoria Interna antes do prazo previsto no § 2º somente se dará após aprovação pelo órgão colegiado competente do CJF ou TRF, facultada a oitiva prévia do dirigente.
15.	Assim também o §2º, art. 6º, da Resolução CNJ[endnoteRef:2] 308 de 11/03/2020: [2:  Resolução CNJ 308, de 11/03/2020. https://atos.cnj.jus.br/atos/detalhar/3288 Acesso em 5/7/2021.] 
§ 2º A destituição de dirigente da unidade de auditoria interna, antes do prazo previsto no § 1º do art. 6º, somente se dará após aprovação pelo órgão colegiado competente do tribunal ou conselho, facultada a oitiva prévia do dirigente.
16.	Diante disso, propõe-se que o TCU, com fulcro no art. 9º, I, c/c art. 6º, II, da Resolução-TCU 315/2020, dê ciência ao TRF1, em especial a sua Comissão Permanente de Regimento Interno, que há necessidade de aperfeiçoamento da Proposta TRF1-Secau - 11372498 - para que se conforme à recomendação contida no item 9.1.5.1 do Acórdão 1745/2020-TCU-Plenário, da Relatoria do Ministro Walton Alencar Rodrigues, e em especial ao disposto na regulamentação prevista no art. 6º, § 3º, da Resolução do CJF 676/2020 c/c o §2º, art. 6º, da Resolução CNJ 308 de 11/03/2020, no que se refere à aprovação de plano de auditoria e destituição do dirigente da unidade de auditoria interna.
17.	Quanto ao item 9.1.5.2, a Secau informou que os requisitos mínimos de qualificação e habilitação exigidos para todos os dirigentes das unidades de Auditoria Interna da Justiça Federal, incluindo a Secau, foram fixados nos termos da Resolução CJF 676, de 23/11/2020, do Conselho da Justiça Federal, publicada no D.O.U. de 25/11/2020 (peça 6) . Essa resolução[endnoteRef:3] dispõe o seguinte: [3:  Resolução CJF 676 de 23/11/2020. https://www.in.gov.br/web/dou/-/resolucao-n-676-cjf-de-23-de-novembro-de-2020-290045494 Acesso em 5/7/2021.] 
Art. 7º Deverão ser observados, obrigatoriamente, para o CJF e os TRFs, e preferencialmente, para as Seções Judiciárias, os requisitos previstos no mapeamento de competências de cada órgão, bem como os seguintes requisitos mínimos para o exercício de atribuições de dirigente das unidades de Auditoria Interna:
I - dirigente da unidade de Auditoria Interna do CJF ou do TRF: possuir, no mínimo, três anos de experiência em atividades relacionadas à área de auditoria ou controle interno;
II - titular de unidade diretamente subordinada ao dirigente máximo da unidade de Auditoria Interna do CJF ou do TRF: possuir, no mínimo, dois anos de experiência em atividades relacionadas à área de auditoria ou controle interno;
III - dirigente da unidade de Auditoria Interna da Seção Judiciária: possuir, no mínimo, dois anos de experiência em atividades relacionadas à área de auditoria ou controle interno. 
18.	Em relação ao item 9.1.6.1, a Secau informou (peça 6) que o Código de Ética do Auditor Interno da Justiça Federal foi instituído por meio da Resolução CJF 653, de 07/08/2020, do Conselho da Justiça Federal, publicada no D.O.U. de 14/8/2020, pág. 103. Esse Código de Ética do Auditor Interno da Justiça Federal estabelece os princípios e as normas de conduta ética aplicáveis aos servidores que atuam nas unidades de Auditoria Interna, no âmbito do Conselho da Justiça Federal e dos órgãos da Justiça Federal de 1º e 2º graus, inclusive a unidade de Auditoria Interna do TRF1.
19.	No que diz respeito ao item 9.1.6.2, a Secau esclarece (peça 6) que o mapa de competências elaborado pela Secau já se encontra finalizado (doc. 10442463, peça 12) e foi encaminhado à Diretoria-Geral e à Secretaria de Gestão de Pessoas, que adotou o trabalho como subsídio para o ciclo 2021 de levantamento de necessidades de capacitação da Secau. Também foi considerado para a elaboração do Plano Anual de Capacitação da Auditoria Interna para o exercício 2021, formalizado nos termos do documento 10999839 e aprovado pela Presidência do Tribunal nos termos do Despacho TRF1-PRESI 11903609 (peças 13 e 14) .
20.	 Em referência ao item 9.1.6.3, a Secau assevera (peça 6) que o Programa de Qualidade de Auditoria - PQA foi instituído no âmbito do Conselho e da Justiça Federal de 1º e 2º graus, por meio da Resolução CJF 678, de 30/11/2020 e será coordenado pela Secretaria de Auditoria Interna do Conselho da Justiça Federal. Esclarece que a mencionada resolução que instituiu o PQA será publicada, mediante Portaria da Presidência do CJF, no prazo de 120 dias, a contar de 02/12/2020, quando o programa então poderá ser aplicado. Não obstante, a Secretaria de Auditoria Interna do Tribunal Regional Federal da 1ª Região elaborou e já vem aplicando questionários de avaliação contínua para avaliar a qualidade dos trabalhos realizados na Auditoria, contemplando avaliação da perspectiva da equipe de auditoria em relação à qualidade do trabalho realizado (peça 17) e avaliação do grau de satisfação das unidades auditadas com o trabalho realizado pela equipe de auditoria (peça 18) .
21.	Tem-se, portanto, que o item 9.1.5.1, encontra-se em implementação. Enquanto, foram implementados os itens 9.1.5.2, 9.1.6.1, 9.1.6.2 e 9.1.6.3.
Recomendações 9.1.7.1, 9.1.7.2 e 9.1.7.3 (TRE-DF) 
22.	 Quanto ao item 9.1.7.1, a Coordenação de Auditoria Interna do TRE-DF, por meio do Ofício nº 235 / 2021 - TRE-DF/PR/CAI, informa (peça 21) que o TRE-DF instituiu em 4/12/2019 o Estatuto de Auditoria Interna do TRE-DF, respeitando normas internacionais de auditoria e atos normativos emitidos pelo Poder Judiciário e pelo TCU quanto ao tema, conforme documento em anexo (peça 22) , com alterações da Resolução TRE-DF 7872, de 9/3/2021 (peça 23) .
23.	 A respeito do item 9.1.7.2, a CAI/TRE-DF, informa que, em 9/3/2021, o TRE-DF alterou o seu Estatuto de Auditoria Interna, instituindo o duplo reporte administrativo ao Presidente e funcional ao órgão colegiado, conforme consta da Resolução TRE-DF 7872, de 9/3/2021 (peça 23) . E, relativamente à autoridade que aprova o plano de auditoria, verifica-se que se trata da mesma que terá sua gestão avaliada, de acordo com o art. 8º do Estatuto de Auditoria Interna do TRE-DF, Resolução 7837/2019 com redação dada pela Resolução 7872/2021, "Caberá ao Presidente do Tribunal a aprovação dos Planos de Auditoria, conforme dispõe o art. 32, § 1º, da Resolução CNJ nº 309/2020."
24.	Para o item 9.1.7.3, a CAI/TRE-DF diz que, conforme alteração ocorrida no Estatuto de Auditoria Interna, Resolução TRE-DF 7872/2021, exige-se como requisitos mínimos de qualificação e habilitação da liderança da CAI/TRE-DF (COCI/TRE-DF) o disposto no seguinte parágrafo único do art. 10 desse estatuto: 
Parágrafo único. É requisito para ocupar o cargo em comissão de dirigente da unidade de Auditoria Interna ser servidor efetivo da Justiça Eleitoral e possuir experiência de, no mínimo, um ano, ininterrupto ou intercalado, em atividades de auditoria.
25.	Diante disso, o TRE-DF atendeu as recomendações dos itens 9.1.7.1, 9.1.7.2 e 9.1.7.3.
Recomendações 9.1.8 (CNJ) 
26.	 Relativamente ao item 9.1.8, o CNJ instituiu as Resoluções 308 e 309, ambas de 11/3/2020, que produzem efeito na organização e funcionamento de unidade de auditoria interna em todos os órgãos do Poder Judiciário. A Resolução CNJ 308/2020 organiza as atividades de auditoria interna do Poder Judiciário, sob a forma de sistema e cria a Comissão Permanente de Auditoria (peça 7) . A Resolução CNJ 309/2020[endnoteRef:4] aprova as Diretrizes Técnicas das Atividades de Auditoria Interna Governamental do Poder Judiciário - DIRAUD-Jud e dá outras providências. Para instituir tais resoluções o CNJ considerou recomendações do TCU e buscou convergir com tais normas com as diretrizes da Estrutura Internacional de Práticas Profissionais (IPPF) promulgada pelo Instituto de Auditores Internos (IIA) . Assim, verifica-se que o CNJ adotou providências tendentes a atender a recomendação do item 9.1.8. [4:   Resolução CNJ 309, de 11/03/2020. https://atos.cnj.jus.br/atos/detalhar/3289 Acesso em 5/7/2021.] 
Item 9.4: ciência ao CJF 
27.	 O Conselho da Justiça Federal (CJF) dispôs sobre a organização e as diretrizes de funcionamento do Sistema de Auditoria Interna da Justiça Federal e sobre o Comitê Técnico de Auditoria Interna, por meio da Resolução 676 - CJF, de 23/11/2020 (peça 8) . Dispôs também sobre o Código de Ética do Auditor Interno da Justiça Federal pela Resolução 633 - CJF, de 7/8/2020 (peça 11) . E, ainda, dispôs sobre a instituição do Programa de Qualidade de Auditoria, no âmbito do Conselho e da Justiça Federal de 1º e 2ºgraus, por intermédio da Resolução 678 - CJF, de 30/11/2020 (peça 16) . Tendo ciência das recomendações do TCU no referido acórdão, o CJF adotou providências para aperfeiçoar as unidades de auditoria interna no âmbito de sua competência.
CONCLUSÃO
28.	 Verifica-se por meio das informações prestadas pelos órgãos do Poder Judiciário que a auditoria operacional realizada pelo TCU serviu para impulsionar e fundamentar iniciativas tendentes à convergência da organização e funcionamento da auditoria interna desses aos padrões internacionais de auditoria interna presentes nas normas do IPPF. Nesse sentido, as recomendações e ciência dessa auditoria foram bem acolhidas e, ou estão em implementação, ou foram implementadas.
29.	Dessa forma, o STF e sua unidade de auditoria interna estão adotando as providências para oportunamente atender as recomendações presentes nos itens 9.1.1.1, 9.1.1.2, 9.1.2.1, 9.1.2.2 e 9.1.2.3. O TRF1 está implementando o item 9.1.5.1 e implementou os itens 9.1.5.2, 9.1.6.1, 9.1.6.2 e 9.1.6.3. O TRE-DF atendeu os itens 9.1.7.1, 9.1.7.2 e 9.1.7.3. O CNJ adotou providências tendentes a atender à recomendação do item 9.1.8. E, tendo ciência das recomendações do TCU no referido acórdão, o CJF adotou providências para aperfeiçoar as unidades de auditoria interna no âmbito de sua competência.
30.	Ressalva à forma que se propôs ao atendimento do item 9.1.5.1 pelo TRF1, que submete a aprovação do plano de auditoria à autoridade responsável pela gestão auditada. Diante disso, propõe-se, com fulcro no art. 9º, I, c/c art. 6º, II, da Resolução-TCU 315/2020, dê ciência ao TRF1, em especial a sua Comissão Permanente de Regimento Interno, que há necessidade de aperfeiçoamento da Proposta TRF1-Secau - 11372498 - para que se conforme à recomendação contida no item 9.1.5.1 do Acórdão 1745/2020-TCU-Plenário, da Relatoria do Ministro Walton Alencar Rodrigues, combinado com o disposto no art. 6º, § 3º, da Resolução do CJF 676/2020 c/c o §2º, art. 6º, da Resolução CNJ 308 de 11/03/2020, no que se refere à aprovação de plano de auditoria e destituição do dirigente da unidade de auditoria interna, para que tais poderes sejam separados da autoridade responsável pela gestão auditada.
31.	O CNJ acolheu a recomendação constante do item 9.1.8, em especial pela emissão das Resoluções 308 e 309, ambas de 11/3/2020, que visam aperfeiçoar a organização e o funcionamento de unidade de auditoria interna em todos os órgãos do Poder Judiciário. Para isso, o CNJ informa que considerou recomendações do TCU e buscou convergir tais normas com as diretrizes da Estrutura Internacional de Práticas Profissionais (IPPF) promulgada pelo Instituto de Auditores Internos (IIA) . 
32.	A verificação de tal providência adotada pelo CNJ atende o disposto no referido item 9.1.8, entretanto não há informações sobre os seus efeitos no aperfeiçoamento das unidades de auditoria do Poder Judiciário. Isso associado ao fato de a auditoria operacional desta Corte de Contas ter sido realizada mediante amostra em apenas algumas unidades jurisdicionadas do Judiciário (STF, STJ, TRE-DF, TRF-1) . Assim, considerando a relevância de tais resoluções e de seus efeitos na organização e funcionamento de todas as unidades de auditoria interna do Poder Judiciário, as quais importam ao apoio ao controle externo, convém avaliar, em possíveis trabalhos futuros da SecexAdmin, a coerência de tais resoluções 308 e 309 do CNJ com as recomendações do TCU e com as diretrizes das normas do IPPF, bem como aplicar questionário para avaliação da aderência das unidades de auditoria interna do Poder Judiciário a essas resoluções do CNJ.
PROPOSTA DE ENCAMINHAMENTO
33.	Ante todo o exposto, submetem-se os autos à consideração superior, propondo:
	a) com fulcro no art. 9º, I, c/c art. 6º, II, da Resolução-TCU 315/2020, dar ciência ao TRF1, em especial a sua Comissão Permanente de Regimento Interno, que há necessidade de aperfeiçoamento da Proposta TRF1-Secau - 11372498 - para que se conforme à recomendação contida no item 9.1.5.1 do Acórdão 1745/2020-TCU-Plenário, da Relatoria do Ministro Walton Alencar Rodrigues, e em especial ao disposto na regulamentação prevista no art. 6º, § 3º, da Resolução do CJF 676/2020 c/c o §2º, art. 6º, da Resolução CNJ 308 de 11/03/2020, no que se refere à aprovação de plano de auditoria e destituição do dirigente da unidade de auditoria interna;
	b) juntar cópia desta instrução e do acórdão, voto e relatório supervenientes, ao TC Processo 017.881/2020-0 administrativo, que trata de produção de conhecimento da Dijus, para a possibilidade de trabalhos futuros sobre a convergência das resoluções do CNJ 308 e 309, ambas de 11/3/2020, que versam sobre auditoria interna, aos padrões internacionais bem como análise da aderência a elas pelos órgãos do Poder Judiciário da União;
	c) encerrar o presente processo, com fulcro no art. 169, V, do Regimento Interno do TCU."

não há

Não atuou.

MONITORAMENTO DO ACÓRDÃO 1745/2020-TCU-PLENÁRIO. AUDITORIA OPERACIONAL. AVALIAÇÃO DA ADERÊNCIA DA ATIVIDADE DE AUDITORIA INTERNA DOS ÓRGÃOS DO PODER JUDICIÁRIO AOS PADRÕES E NORMAS INTERNACIONAIS. CUMPRIMENTO DA MAIOR PARTE DAS RECOMENDAÇÕES. CIÊNCIA AO TRF-1. JUNTADA DE CÓPIA DESTA DELIBERAÇÃO AO TC 017.881/2020-0. APENSAMENTO AO PROCESSO DE ORIGEM.

MONITORAMENTO (MON)

Secretaria de Controle Externo da Administração do Estado (SecexAdmin).

Trata-se de monitoramento das recomendações proferidas por meio do Acórdão 1745/2020-TCU-Plenário, que deliberou acerca de relatório de auditoria operacional realizado nos autos do TC Processo 004.682/2019-0, em cumprimento aos Acórdãos 3.608/2014 e 1.273/2015, ambos do Plenário, para avaliar a aderência da atividade de auditoria interna dos órgãos do Poder Judiciário aos padrões e normas internacionais.
Alinho-me à proposta de encaminhamento da Secretaria de Controle Externo da Administração do Estado e incorporo suas análises às minhas razões de decidir.
Mediante o Acórdão 1745/2020-TCU-Plenário, foram expedidas recomendações ao Supremo Tribunal Federal (STF) , ao Tribunal Regional Federal da 1ª Região (TRF-1) , ao Tribunal Regional Eleitoral do Distrito Federal (TRE-DF) e ao Conselho Nacional de Justiça (CNJ) ; bem como, ciências ao STF e ao Conselho da Justiça Federal (CJF) .
O STF e sua unidade de auditoria interna estão adotando as providências para oportunamente atender às recomendações presentes nos subitens 9.1.1.1, 9.1.1.2, 9.1.2.1, 9.1.2.2 e 9.1.2.3; referentes, respectivamente, a: i) aprovação da minuta do estatuto de sua auditoria interna; ii) instituição de duplo reporte administrativo das questões alusivas a auditoria interna ao Presidente do Tribunal e a uma unidade ou colegiado superior de governança, não subordinado ao Presidente, com vistas a conferir maior grau de independência à atividade; iii) elaboração e publicação de Manual do Planejamento Anual de Atividades da Auditoria Interna, Manual de Auditoria e Manual de Consultoria; iv) desenvolvimento e aplicação, em conjunto com a Unidade de Gestão de Pessoas do STF, de política de desenvolvimento profissional para os servidores da auditoria interna; v) elaboração e aplicação de metodologia de avaliação do controle de qualidade e implementação da avaliação de qualidade dos trabalhos.
 O TRF-1 implementou os subitens 9.1.5.2, 9.1.6.1, 9.1.6.2 e 9.1.6.3, relativos a i) fixação de requisitos mínimos de qualificação e habilitação para o exercício de cargo em comissão na Secretaria de Auditoria Interna; elaboração e aprovação de código de ética específico para os auditores internos; elaboração e aplicação, em conjunto com a Secretaria de Gestão de Pessoas do Tribunal, de mapa de competências para orientar os planos anuais de capacitação futuros e de metodologia de avaliação do controle de qualidade e implementação da avaliação de qualidade dos trabalhos.
No que concerne ao subitem 9.1.5.1, que recomenda ao TRF-1 o duplo reporte da unidade de auditoria interna a fim de evitar que a instância que aprova o Plano de Auditoria e que nomeia o chefe da Auditoria seja a mesma que terá sua gestão avaliada, a proposta de alteração do art. 21 do Regimento Interno daquele Tribunal atribuiu ao seu Presidente a aprovação do plano de auditoria de longo prazo, do plano anual de auditoria e do relatório de atividades de auditoria interna, o que está em desconformidade com a recomendação do TCU, pois, nesse caso, a autoridade que aprova o plano de auditoria e o relatório da auditoria é a mesma cuja gestão é avaliada pela auditoria. 
Além disso, a proposta de alteração do mesmo art. 21 apresenta redação que confere ao Presidente do TRF-1 o poder para destituir o dirigente da unidade de auditoria interna sem a prévia aprovação do Conselho de Administração, o qual figuraria como instância homologadora desse ato praticado pelo Presidente, conforme proposta de alteração do art. 75, inciso IX, desse Regimento Interno. 
Portanto, as redações propostas para os arts. 21 e 75 do Regimento Interno do TRF-1 carecem de aperfeiçoamento para que não sejam contraditórias e expressem o disposto no art. 6º, § 3º, da Resolução do CJF 676/2020[footnoteRef:2] e no art. 6º, §2º, da Resolução CNJ 308/2020[footnoteRef:3]. [2:  § 3º A destituição de dirigente da unidade de Auditoria Interna antes do prazo previsto no § 2º somente se dará após aprovação pelo órgão colegiado competente do CJF ou TRF, facultada a oitiva prévia do dirigente.]  [3:  § 2º A destituição de dirigente da unidade de auditoria interna, antes do prazo previsto no § 1º do art. 6º, somente se dará após aprovação pelo órgão colegiado competente do tribunal ou conselho, facultada a oitiva prévia do dirigente.] 
O TRE-DF atendeu aos subitens 9.1.7.1, 9.1.7.2 e 9.1.7.3, uma vez que foi instituído, em 4/12/2019, o Estatuto de Auditoria Interna do TRE-DF, respeitando normas internacionais de auditoria e atos normativos emitidos pelo Poder Judiciário, bem como recomendações do TCU quanto ao tema; foi alterado o Estatuto de Auditoria Interna do órgão, conferindo o duplo reporte administrativo ao Presidente e funcional ao órgão colegiado, conforme consta da Resolução TRE-DF 7872/2021 (peça 23) ; e passaram a ser exigidos requisitos mínimos de qualificação e habilitação para o exercício da liderança da área de auditoria interna daquele Tribunal. 
O CNJ, por sua vez, adotou providências para atender à recomendação do subitem 9.1.8, em especial pela emissão das Resoluções 308 e 309, ambas de 11/3/2020, que visam a aperfeiçoar a organização e o funcionamento da unidade de auditoria interna em todos os órgãos do Poder Judiciário, nos termos das diretrizes da Estrutura Internacional de Práticas Profissionais (IPPF) promulgada pelo Instituto de Auditores Internos (IIA) .
Por fim, o CJF adotou providências para aperfeiçoar as unidades de auditoria interna no âmbito de sua competência.
A unidade técnica não avaliou, em sua instrução, o cumprimento das recomendações emitidas ao STJ.  
Não obstante isso, restou evidente que a auditoria operacional realizada pelo TCU promoveu iniciativas tendentes à convergência da organização e funcionamento da auditoria interna dos órgãos do Poder Judiciário aos padrões internacionais de auditoria interna presentes nas normas do IPPF, e a maior parte das recomendações e ciências resultantes desse trabalho foram bem acolhidas e, ou estão em implementação, ou foram implementadas.
Pelo exposto, determino, com fulcro no art. 9º, inciso I, c/c art. 6º, II, da Resolução-TCU 315/2020, seja dado ciência ao TRF-1, em especial à sua Comissão Permanente de Regimento Interno, que há necessidade de aperfeiçoamento da Proposta TRF-1-Secau-11372498-para que se alinhe à recomendação contida no subitem 9.1.5.1 do Acórdão 1745/2020-TCU-Plenário, e, em especial, ao disposto na regulamentação prevista no art. 6º, § 3º, da Resolução do CJF 676/2020 c/c o art. 6º, §2º,  da Resolução CNJ 308/2020, no que se refere à aprovação de plano de auditoria e destituição do dirigente da unidade de auditoria interna.
Considerando que o trabalho cumpriu o objetivo para o qual foi constituído, determino: i) a juntada de cópia desta deliberação ao TC Processo 017.881/2020-0, que trata de produção de conhecimento para subsidiar futuros trabalhos acerca da convergência das resoluções do CNJ 308/2020 e 309/2020 aos padrões internacionais e sobre a aderência dos órgãos do Poder Judiciário da União a esses normativos; ii) o apensamento destes autos ao TC Processo 004.682/2019-0, em que foi proferido o acórdão ora monitorado.
Feitas essas considerações, voto por que o colegiado acolha a proposta de acórdão que apresento.
TCU, Sala das Sessões, em 8 de dezembro de 2021.
WALTON ALENCAR RODRIGUES 
Relator